臺灣高等法院刑事判決　　　　　　　　　　　　　　九十年度上訴字第四一五四號
　　上　訴　人　臺灣板橋地方法院檢察署檢察官
　　被　　　告　乙○○
　　指定辯護人　本院甲○辯護人
右上訴人因被告偽造貨幣案件，不服臺灣板橋地方法院，九十年度訴字第七五五號，
中華民國九十年九月二十二日第一審判決（起訴案號：臺灣板橋地方法院檢察署八十
九年度偵字第一一五六三號）提起上訴，本院判決如左：
    主  文
上訴駁回。
    理  由
一、公訴意旨略以：被告乙○○於八十九年六月間之不詳日期，在不詳地點，意圖供
    行使之用而向姓名、年籍不詳之他人收集偽造之千元偽鈔共十九張，因認被告涉
    有刑法第一百九十六條第一項之罪嫌。
二、按犯罪事實應依證據認定，無證據不得推定其犯罪事實；又不能證明被告犯罪者
    ，應諭知無罪之判決，刑事訴訟法第一百五十四條、第三百零一條第一項分別定
    有明文。又事實之認定，應憑證據，如未能發現相當證據，或證據不足以證明，
    自不能以推測或擬制之方法，為裁判基礎；且認定不利於被告之事實須依積極證
    據，苟積極證據不足為不利於被告事實之認定時，即應為有利於被告之認定；另
    認定犯罪事實所憑之證據，雖不以直接證據為限，間接證據亦包括在內，然而無
    論直接證據或間接證據，其為訴訟上之證明，須於通常一般之人均不致有所懷疑
    ，而得確信其為真實之程度者，始得據為有罪之認定，倘其證明尚未達到此一程
    度，而有合理之懷疑存在而無從使事實審法院得有罪之確信時，即應由法院為諭
    知被告無罪之判決。最高法院四十年台上字第八六號、三十年台上字第八一六號
    、七十六年台上字第四九八六號判例可資參照。再按刑法第一百九十六條第一項
    所謂收集，係指收買、受贈、互換等一切行為，在收取以前，即有行使之犯罪意
    思者而言，行為人主觀上必須具備供行使之用之不法意圖，而且認識其為偽幣，
    而決意收集，方構成本罪。
三、訊據被告堅決否認有何收集偽造貨幣之罪嫌，辯稱：係爭偽鈔是於查獲前一天伊
    去丁○○家拿的，伊有向警方舉發，伊並未有行使偽鈔之意思，案發當天伊係要
    拿偽鈔給警員丙○○看等語。公訴人認被告犯有刑法第一百九十六條第一項後段
    之罪嫌，無非以證人魏麗娟與證人丁○○皆否認有何持有偽鈔，或令被告乙○○
    前來拿取偽鈔之行為；且證人丁○○於八十九年六月六日至二十六日止，係在臺
    灣宜蘭看守所附設勒戒處所執行觀察勒戒，此有在監所資料附卷可稽；再衡諸常
    情，同案被告魏麗娟或證人丁○○縱有交付偽鈔，亦無將其他信用卡、身分證放
    置同一地點，使該等信用卡、身分證亦遭被告乙○○一併取走之理；且被告乙○○亦供稱其遭警方查獲時，上開扣案物品係置放在其個人皮包內，是被告乙○○
    顯係將該等扣案物品供為己有，而與其所辯稱係要將該等物品交給警方一節，有
    所不符，況警方如為確定扣案偽鈔來源，理應自行前往查案，斷無令被告乙○○
    作為「線民」，將扣案偽鈔自行取回交予警方之理為主要之論據。
四、經查：證人即永和分局偵查員丙○○於偵查時證稱：「乙○○告訴我丁○○與魏
    麗娟二人有製造偽鈔，並且在八十九年六月六日他有帶我去丁○○家裏樓下勘查
    地形，過去勘查我們並沒有新的發現，所以我們叫乙○○去查，我們請他再進入
    丁○○之住處，查看偽鈔確實放置地點。」（偵查卷第二０四頁反面），於本院
    證稱：「被告乙○○有跟我提到證人丁○○有在印偽鈔、吸毒。他有帶我到延安
    街三十一號三樓。」「（是否看到電源箱？）我忘記了。」「（被告乙○○是你
    們的線民？）是。」「（被告乙○○臨檢被查獲前一天，有打電話給你說要拿偽
    鈔給你們看？）應該是有，他有打電話給我，我要他將裡面的情況弄清楚。」（
    本院九十一年一月二十五日訊問筆錄）等語綦詳，且按臺北縣警察局永和分局，
    中華民國八十九年七月三日，八九北警永刑字第一二四六三號函所示：「查乙○○曾於八十九年六月間至本局三組檢舉一名『簡志欽（青）』詳細年籍不詳及綽
    號『阿娟』真實姓名不詳之女子，兩人係夫妻關係，並在住處土城市○○街二十
    九或三十一號三樓（住址不確定）‧‧‧兩人有販毒及用電腦印製偽鈔等情‧‧
    ‧」有該函附卷可稽（偵卷第七十九頁至第八十頁），衡情被告既向警方檢舉有
    人製造偽鈔，警方亦授意被告查探偽鈔放置處所已如前證人所述，則被告當警惕
    知悉警方會注意是否有查獲偽鈔等情，且被告於原審時亦自承：因怕被別人拿走
    偽鈔，所以將之取走等語，是顯非以行使之犯意而加以收集，實無從僅以查獲偽
    鈔置放於皮包內，任意忖度推定其有行使之犯意而收集，復參酌證人丙○○於本
    院所陳「（你有無要他（被告）立刻拿偽鈔給你看？）沒有，我要他再去查查看
    ，我們主要要取得印模」等語（本院九十一年一月二十五日訊問筆錄），是警方
    並非不相信被告而是為蒐證，另囑被告再行前往查探，惟被告認警方尚無行動跡
    象，為確保偽鈔不被取走，始將之提前取走欲交警方，雙方所供並無不符，足見
    被告所辯應堪採信。雖被告另辯丁○○打電話叫伊取偽鈔此部分情節為證人丁○○所否認，惟偽造貨幣及收受贓物屬犯罪行為，要證人自證有罪無從期待，且被
    告所供之時間，證人丁○○仍於勒戒所觀察勒戒中，無從打電話叫被告取偽鈔，
    而一併發現信用卡、身分證，一併拿走，此有法務部全國檢察官線上查詢刑案人
    犯在監所最新資料報表附卷可稽（偵卷第一○四頁），雖被告前開所辯不足採信
    ，惟不得以此遽為被告不利之認定。
五、此外，復查無其他積極證據足資證明被告涉有公訴人所指之犯行。原審因認不能
    證明被告有此部分犯行，而為無罪之諭知，經核並無不合。公訴人上訴以警方為
    確定扣案偽鈔來源，理應自行前往查案，斷無令被告將偽鈔取回交予警方，導致
    警方無法確定偽鈔放置處所等語指摘原判決不當，惟查：證人即永和分局偵查員
    丙○○於偵查時證稱：「乙○○告訴我丁○○與魏麗娟二人有製造偽鈔，並且在
    八十九年六月六日他有帶我去丁○○家裏樓下勘查地形，過去勘查我們並沒有新
    的發現，所以我們叫乙○○去查，我們請他再進入丁○○之住處，查看偽鈔確實
    放置地點。」（偵查卷第二０四頁反面），於本院證稱：「被告乙○○有跟我提
    到證人丁○○有在印偽鈔、吸毒。他有帶我到延安街三十一號三樓。」「（是否
    看到電源箱？）我忘記了。」「（被告乙○○是你們的線民？）是。」「（被告
    乙○○臨檢被查獲前一天，有打電話給你說要拿偽鈔給你們看？）應該是有，他
    有打電話給我，我要他將裡面的情況弄清楚。」（本院九十一年一月二十五日訊
    問筆錄）等語綦詳，足見被告確實係因警方之授意才會查探偽鈔放置處所，即便
    警方並未授意被告將偽鈔取出，被告無非係為證明其消息並非虛偽而將偽鈔取出
    ，則被告之行為縱有不當，仍不得以此推測被告主觀上有供行使之用之不法意圖
    ，而決意收集偽鈔，而遽認被告該當於刑法第一百九十六條第一項之罪，是其上
    訴為無理由，應予駁回。
據上論斷，應依刑事訴訟法第三百六十八條，判決如主文。
本案經檢察官呂光華到庭執行職務。
中      華      民      國    九十一    年      三      月       六     日
                              臺灣高等法院刑事第十九庭
                                  審判長法  官  許  國  宏
                                        法  官  宋      祺
                                        法  官  洪  光  燦
右正本證明與原本無異。
檢察官如不服本判決應於收受送達後十日內向本院提出上訴書狀，其未述上訴之理由
者並得於提起上訴後十日內向本院補提理由書（均須按他造當事人之人數附繕本）。
                                        書記官  陳  玉  嬋
中      華      民      國    九十一    年      三      月       六     日
